【裁判字號】    97,訴,3339
【裁判日期】    980206
【裁判案由】    誣告
【裁判全文】
臺灣臺中地方法院刑事判決              97年度訴字第3339號
公  訴  人  臺灣臺中地方法院檢察署檢察官
被      告  丙○○
上列被告因誣告案件，經檢察官提起公訴（九十七年度偵字第一
二０二一號）及移送併案審理（九十八年度偵緝字第三二號），
本院判決如下：
    主    文
丙○○意圖他人受刑事處分，而向該管公務員誣告，處有期徒刑
伍月。
    犯罪事實
一、丙○○明知甲○○、乙○○並未於民國九十七年一月十五日
    下午十一時許，在臺中市南屯區○○○○街七三號一樓之社
    區中庭門口前，將伊雙手抓住讓吳國安毆打，竟意圖使甲○○及乙○○二人受刑事處分，於九十七年二月二十一日上午
    十時五十一分許，至臺灣臺中地方法院內勤偵查庭，向有偵
    刑事犯罪權責之臺灣臺中地方法院檢察事務官告訴甲○○及
    乙○○二人於九十七年一月十五日下午十一時許，在臺中市
    南屯區○○○○街七三號社區之一樓中庭門口前，分別抓住
    伊左、右手而讓吳國安持皮包毆打，致伊因此受有左手指擦
    、挫傷等傷害云云，而誣告甲○○及乙○○二人與吳國安共
    犯傷害罪嫌。嗣臺灣臺中地方法院檢察官於九十七年四月二
    十一日，因犯罪嫌疑不足，而以九十七年度偵字第六九三九
    號對甲○○、乙○○二人為不起訴處分確定。
二、案經甲○○訴由臺灣臺中地方法院檢察署檢察官偵查起訴及
    臺灣臺中地方法院檢察署檢察官自動檢舉偵查後移送併案審
    理。
    理    由
一、訊據被告丙○○固承認伊有於九十七年二月二十一日向臺灣
    臺中地方法院檢察署檢察官告訴告訴人甲○○及乙○○等人
    涉嫌傷害部分，業經臺灣臺中地方法院檢察署檢察官於九十
    七年四月二十一日以九十七年度偵字第六九三九號處分不起
    訴確定在案等事實不諱；惟仍矢口否認有何誣告之犯行，辯
    稱：伊前對告訴人甲○○及乙○○等人所提誣告之告訴尚非
    虛構，告訴人甲○○及乙○○二人拉住伊手臂一節未在告訴
    人所提監視錄影器錄攝之時間內，伊無誣告告訴人等人之故
    意等語。經查：
（一）被告前確曾於九十七年二月二十一日向臺灣臺中地方法院
      檢察署檢察官告訴告訴人甲○○及乙○○等人涉嫌傷害部
      分，業經臺灣臺中地方法院檢察署檢察官於九十七年四月
      二十一日以九十七年度偵字第六九三九號處分不起訴確定
      在案等情，固為被告所是認，且有上開不起訴處分書附卷
      可佐，堪認屬實。惟查，依上開偵查卷證，可見前開案件
      乃以告訴人丙○○所憑之證據，尚未達於一般之人均可得
      確信而無合理懷疑存在之程度，且查無其他確切証據足認
      該案被告即本案告訴人甲○○及乙○○二人確應負傷害罪
      責，渠等犯行尚屬不能証明，而為本案告訴人甲○○及乙○○二人均不起訴之處分，則本件即仍須調查被告前告訴
      告訴人傷害案件時，所申告之事實是否完全出於捏造，及
      伊是否出於誤會或懷疑而為申告，以此判斷被告即該案告
      訴人主觀上是否確有誣告之故意，而尚非可徒據該案被告
      即本案告訴人甲○○及乙○○二人不負前揭傷害罪責，即
      謂被告於該件傷害案中所為指述，乃全然無因或確係故意
      虛構，當然涉犯前揭誣告罪嫌，合先敘明。
（二）次查，觀諸被告前後於警詢、偵查及本院行準備程序中所
      供：「吳國安徒手及用皮包打我。打兩下…二樓住戶有向
      我丟雞蛋，但沒有打到我，吳國安可能就因此事，趁員警
      未到前且四下無人時就毆打我，剛好員警到時，當場看到
      他打我，當場逮住他。」（詳見警詢案卷第四頁背面）、
      「吳國安因不滿我檢舉二樓的住戶，所以在我住處中庭門
      口前徒手及用皮包打我的左手，使我受傷。員警到時他還
      在打我。我還要告甲○○及乙○○，是他二人抓住我的手
      讓吳國安打我，使我不能動。當天員警有親眼看到。」（
      詳見九十七年度偵字第三七四０號案卷第六、七頁）、「
      員警有看到吳國安打我，沒有看到甲○○及乙○○抓著我
      ，當時的員警確定是許資生，他幫我擋住吳國安，擋在我
      前面，他親眼在車上看到吳國安打我，所以很快開車衝過
      來。當員警要來時，已在七九號外面了，員警在七九號那
      邊看到吳國安要打我，我站在七五號正大門信箱旁邊，員
      警就趕快衝過來即刻把吳國安擋住，吳國安還試圖從他肩
      膀、腋下伸手出來要繼續打我，許資生就趕快叫支援，因
      為甲○○及乙○○也要打我，要搶我的照相機。我從二十
      點五十分就開始報警…等許資生走了他們就鬧得更嚴重…
      甲○○就開始在二樓丟雞蛋，且罵我，我就進去。十點三
      十六分我又報一一０，又出去外面等，結果他們三人一起
      下來，首先是甲○○及乙○○先下來走前面，乙○○抓我
      左手臂，甲○○抓我右手臂，吳國安就拿包包往我左手打
      下去，我雙手還拿著照相機。吳國安打幾下後，警車正好
      開過來，到七九號前就趕快衝過來。許資生來擋住我…」
      （詳見九十七年度偵字第三七四０號案卷第十六頁）及「
      打我的時間是十一點過後，他們提供的錄影帶並不是案發
      時間的錄影帶，他們是在十一點一、二分時打我，乙○○
      、吳國安及甲○○先丟雞蛋，是十點四十六到五十七分有
      丟兩次雞蛋。我在八點五十分打電話給警察，九點十五分
      警察來一次，警察走了，甲○○他們又踹地板，所以我又
      撥打一一０，我在九點三十四分時又撥打一次一一０，九
      點五十八分我又撥打一次一一０，十點十分又撥打一次，
      到十點三十六分時，我出去等警察，等到四十六分我又再
      打一一０，十點四十六分我去拿照相機又打一一０，甲○○丟雞蛋，我在中庭並拿相機等警察，…吳國安拿手提包
      過來就打我，當時是晚上十一點多，甲○○、乙○○一人
      抓住我一隻手，我雙手拿著相機不能動，吳國安拿包包捶
      我，拿包包及他手腕的力量捶我，捶打我左手，打我幾下
      我沒有辦法數，因為數量太多，我都沒有辦法反抗，他一
      直打我的左手，他在攻擊我的時候警察就來了，警察當場
      有看到他打我，…兩個警察都有看到甲○○、乙○○架著
      我的手，還看到吳國安打我，所以警察趕快衝過來，警察
      到我身邊，甲○○、乙○○就趕快鬆手，吳國安才趕快停
      手。我確定許資生、吳英源二名警察有看到。」（詳見本
      院準備程序筆錄）等情，佐以證人即到場處理之員警許資
      生及吳英源二人陳稱：「丙○○是在門口走過來敲我們的
      警車，她告訴我們說有人打他，當時天色很暗、往外看很
      模糊，我們下車之後，離大門約有五到十公尺。…她指著
      吳國安說是吳國安打她，當時吳國安站在附近。」（詳見
      九十七年度偵字第三七四０號案卷第十三、十四頁）、被
      害人乙○○、甲○○於偵查中陳稱：「警察剛好到了我們
      家門口，就是員警許資生及吳英源。警察到了之後，被告
      說吳國安打她…。」（詳見九十七年度偵字第三七四０號
      案卷第十三、十四頁）等情，亦有監視器錄影光碟在卷可
      參，則不僅可見被告對於當日到場處理之員警許資生、吳
      英源是否確見甲○○及乙○○二人抓住伊雙手等情之前後
      供述有所歧異，並與證人即員警許資生及吳英源所述情節
      有所出入，已非無疑，更堪認被告指述伊遭人傷害之時間
      雖不甚一致，然對於員警乃在伊於住處門口前遭告訴人甲○○、乙○○二人各抓住一手臂，而由吳國安出手及持包
      包毆打伊左手時，因駕車至伊住處門口前在車上見狀，即
      隨即下車攔阻吳國安等人，事後並要求其他員警支援一節
      之指述，則全然相符。
（三）而查，被告上開住處門口前確有裝設監視器攝錄，且告訴
      人所提供之監視器畫面確為當日之部分情形，又依該監視
      器攝錄畫面確可見九十七年一月十五日下午十時四十六分
      許有一車輛倒車入對面車庫，兩員警在被告住處大門口，
      十時四十七分許被告與員警在中庭談話，至十時五十一分
      五十三秒，員警即走出大門，十時五十三分零二秒站在大
      門口至十時五十五分十五秒左右離開畫面（其中十時五十
      五分零二秒後即跳至十時五十五分十五秒），十時五十六
      分零四秒被告走到大門口，十時五十六分二十秒被告至大
      門外，手持物品，似要向門內照相（站在門口前），十點
      五十六分二十七秒乙○○走到大門外（站在門口右側，離
      被告約一公尺，均未接觸被告之身體），十時五十六分三
      十七秒乙○○揮手招車，十時五十六分四十二秒吳國安走
      出大門口，十時五十六分四十六秒吳國安蹲下（似為綁鞋
      帶），此時，被告在吳國安附近，乙○○則離吳國安及被
      告約有五步之遠，車燈已照到大門外，車輛正要開來，十
      時五十六分五十秒吳國安站起來，車已開到吳國安及被告
      前方，被告在吳國安左前方，十時五十六分五十三秒被告
      已走向警車右前側車窗，乙○○亦同時走向警車、被告及
      吳國安二人，十時五十七分零五秒員警即下車處理，至十
      時五十七分二十四秒甲○○始走到大門口等情，既經被害
      人甲○○、乙○○陳述甚詳，並提出現場監視器錄影光碟
      附卷足參，亦經檢察事務官於偵查中勘驗屬實，有勘驗筆
      錄在卷可證（附於九十七年度偵字第三七四０號案卷第二
      七頁），且為被告所不否認，則核諸被告前所指述之情節
      ，堪見於員警許資生及吳英源到場下車前，除吳國安曾在
      該處大門口前曾與被告之身體十分接近外，告訴人甲○○
      及乙○○二人則或尚未到場或未曾靠近被告之身體等情，
      甚為明確，從而，被告辯稱伊所指陳遭告訴人甲○○及乙○○二人拉住手臂一節並未在告訴人所提監視錄影器攝錄
      之時間內，是縱告訴人所提監視器錄影光碟中並無告訴人
      甲○○及乙○○二人拉住伊雙手之畫面，亦不足為不利伊
      之認定云云，顯無可取。基上，被害人甲○○及乙○○陳
      稱被告乃明知其與乙○○並無將被告雙手拉住，而由吳國
      安出手毆打被告之情，且其等於被告指陳之時、地並未與
      被告有何身體接觸，有監視器錄影畫面可資證明等語，已
      屬有據。
（四）再者，被告雖辯稱員警許資生及吳英源二人均確實親見告
      訴人甲○○及乙○○二人出手拉住伊雙手，而由吳國安徒
      手或用皮包毆打伊左手之情，證人許資生及吳英源二人迭
      次均稱未見上情，顯係因伊曾檢舉員警許資生及吳英源二
      人未依現行犯逮捕吳國安等人而處理不當等情事，致員警
      許資生及吳英源遭到懲處，心生不滿始為不實證述云云。
      然查，被告前既曾供陳證人即員警許資生及吳英源並未看
      見甲○○及乙○○二人出手拉住伊雙手等情在卷（詳見前
      述），且依上開監視錄影光碟畫面亦未見被告所指上情，
      已如前述，自堪認證人即員警許資生及吳英源迭次證稱渠
      等未見告訴人甲○○及乙○○二人出手拉住被告之雙手等
      情，核為真實。況且，依證人即員警許資生及吳英源於本
      院審理中證稱渠等事後確因被告所為陳情而已遭懲處等語
      ，及於偵查中證稱渠等於案發前與告訴人甲○○及乙○○
      二人、吳國安等現場之人均互不相識等情（詳見九十七年
      度偵字第三七四０號案卷第十四頁），益徵證人即員警許
      資生及吳英源二人尚無迴護告訴人甲○○及乙○○二人，
      並誣陷被告，而另陷於偽證刑責之必要。準此，足認被告
      另以上情置辯，亦屬無據，而證人即員警許資生及吳英源
      迭次所為證述，均屬可取，且益徵被告對告訴人甲○○、
      乙○○所為傷害罪嫌之指述，顯然不實。綜上，堪認被告
      乃明知伊所申告告訴人甲○○、乙○○有於上開時、地將
      伊雙手抓住讓吳國安毆打等情核屬不實，完全出於捏造而
      申告告訴人甲○○、乙○○二人共犯傷害罪嫌，尚非出於
      誤會或懷疑而為申告，確有誣告甲○○、乙○○之故意甚
      明。準此，足認被告所為上開辯解，均屬矯飾卸責之詞，
      無可憑信。本案事證明確，被告之犯行，堪予認定。
二、核被告丙○○所為，係犯刑法第一百六十九條第一項之誣告
    罪。被告以一誣告行為，同時誣告被害人甲○○、乙○○二
    人，仍只犯一誣告罪，並非想像競合犯，無適用刑法第五十
    五條規定從一重處斷之餘地（最高法院七十七年度台上字第
    一五四七號、九十一年度台上字第九二七號判決參照）。爰
    審酌被告之素行、犯罪之動機、手段、目的，又因誣告而浪
    費國家司法資源及對被害人二人之危害均非淺，及被告犯罪
    後仍矯飾犯行，犯罪後之態度不佳等一切情狀，量處如主文
    所示之刑，以示儆懲。
三、至檢察官移送併案審理（九十八年度偵緝字第三二號）部分
    ：除被告丙○○誣告被害人甲○○、乙○○二人共犯傷害罪
    嫌部分，因與本件已起訴經論罪之犯罪事實相同，本院自應
    併予審究外，其餘部分因與本案尚非單純一罪、實質上一罪
    等關係（詳見後述），是應退還由檢察官另行處理。【移送
    意旨另認被告亦有誣告吳國安犯傷害罪嫌及吳國安、甲○○
    、乙○○犯恐嚇危害安全罪嫌之犯行；然按刑法第一百六十
    九條第一項之誣告罪，以意圖使他人受刑事或懲戒處分，向
    該管公務員誣告為構成要件，故該項犯罪不特須指出其具體
    事實足以使人受刑事或懲戒處分，且須明知其為虛偽，具有
    故意構陷之情形始能成立，如對於事實有所誤認，即缺乏此
    種意思條件，自難令負誣告責任；誣告罪之成立，以告訴人
    或自訴人所訴被訴人之事實必須完全出於虛構為要件，若有
    出於誤會或懷疑有此事實而為申告，以致不能證明其所訴之
    事實為真實，縱被訴人不負刑責，而告訴人或自訴人本缺乏
    誣告故意，亦難成立誣告罪名，有最高法院二十二年上字第
    三三六八號、四十四年台上字第第八九二號判例意旨可資參
    照。是由首揭判例意旨，可知告訴人或自訴人所訴事實，不
    能證明係屬實，而經檢察官或法院對於被訴人為不起訴處分
    或無罪判決確定者，並不當然構成誣告罪，仍須調查告訴人
    或自訴人所申告之事實是否完全出於捏造，或其是否出於誤
    會或懷疑而為申告，以此判斷告訴人或自訴人主觀上是否確
    有誣告之故意，若其係以為有此嫌疑或事出有因，僅對事實
    誇大其詞，或所告尚非全然無因，只以缺乏積極證明，致被
    誣告之人不受刑事之訴追，或因誤解法律，認定他人之行為
    構成犯罪，而據實申告者，均不得遽指為誣告。而查，被告
    與吳國安於員警許資生等人到場前，在上開時、地確有近距
    離之身體接觸等情，既為被告所是認，且經被害人甲○○、
    乙○○、吳國安陳述甚詳，並有現場監視器錄影光碟存卷足
    參，而參以被告自承伊確有拿相機欲拍攝吳國安等語，及吳
    國安確曾手持皮包阻擋被告拍照等情，亦經被害人甲○○、
    乙○○、吳國安陳述詳實，且互核相符，又被告之左手指確
    有輕微擦、挫傷等情，亦經被告陳稱在卷，並有被告所提診
    斷證明書在卷可佐，足見吳國安是否曾因被告手持相機近身
    拍照，而以皮包欲阻擋被告時，致與被告之左手有所碰觸，
    亦非無可能。從而，吳國安雖無被告前所指傷害犯行之成立
    ，並經檢察官為不起訴處分確定在案；然被告既可能係出於
    誤會或懷疑伊上開左手之傷害係因吳國安上開持皮包而有碰
    觸之行為所致，或因對該事實誇大其詞，所告尚非全然無因
    ，揆諸上開說明，被告就此部分自無成立誣告罪責之情。另
    者，被告雖曾於九十七年三月四日下午三時五十九分檢察事
    務官訊問時指陳：「許資生來擋住我時，吳國安除了想再打
    我外，乙○○、甲○○及吳國安還一直恐嚇我，說要打死我
    。」等語，此有該訊問筆錄在卷可參（詳見九十七年度偵字
    第三七四０號案卷第十六頁）；然查，被告既未明確向檢察
    事務官申告乙○○、甲○○及吳國安有何恐嚇，致伊心生畏
    懼之情，且尚乏其他積極事證足認被告確係誣指上情，則被
    告就此等部分所為陳述，亦無該當於誣告罪嫌之餘地。】
據上論斷，應依刑事訴訟法第二百九十九條第一項前段，刑法第
一百六十九條第一項，判決如主文。
中    華    民    國    98    年    2     月    6     日
              刑事第一庭  審判長法  官  林宜民
                                法  官  林清鈞
                                法  官  許惠瑜
以上正本證明與原本無異。
如不服本判決應於收受送達後10日內向本院提出上訴書狀，並應
敘述具體理由；其未敘述上訴理由者，應於上訴期間屆滿後20日
內向本院補提理由書（均須按他造當事人之人數附繕本）「切勿
逕送上級法院」。
                                書記官  楊家印
中    華    民    國    98    年    2     月    6     日
附錄本案論罪科刑法條全文
中華民國刑法第169條第1項
意圖他人受刑事或懲戒處分，向該管公務員誣告者，處7年以下
有期徒刑。


司法院資訊處製作；財團法人民間司法改革基金會備份。
